【裁判字號】    98,消債更,364
【裁判日期】    981223
【裁判案由】    更生事件
【裁判全文】
臺灣臺南地方法院民事裁定          98年度消債更字第364號
聲  請  人  甲○○
即 債務 人
上列當事人因消費者債務清理事件聲請更生及保全處分，本院裁
定如下：
    主  文
更生及保全處分之聲請均駁回。
聲請程序費用新臺幣壹仟元由聲請人負擔。
    理  由
一、按債務人與金融機構協商成立者，不得聲請更生或清算，但
    因不可歸責於己之事由，致履行顯有重大困難者，不在此限
    ；本條例施行前，債務人依金融主管機關協調成立之中華民
    國銀行公會會員辦理消費金融案件無擔保債務協商機制與金
    融機構成立之協商，準用前項之規定，消費者債務清理條例
    第151條第5項、第6項分別定有明文。又消費者債務清理條
    例之立法目的，乃認陷於經濟上困境之消費者若任其於惡性
    循環之債務窘境中自生自滅，其將衍生嚴重之社會問題，致
    難以維持安定之社會經濟秩序，故有予之分別情形依更生或
    清算之程序清理其債務之必要，藉以妥適調整債務人與各相
    關債權人間之權利義務關係，以保障債權人獲得公平受償，
    並謀求消費者經濟生活之更生機會，從而健全社會經濟發展
    。惟私法上之債之關係，係以當事人間之信賴關係為基礎，
    為社會經濟組織之重要支柱，故當事人於以法律行為追求自
    己之利益之際，亦應顧及對方之利益，並考量債權債務在社
    會上之作用，本於誠實及信用之原則，行使其債權及履行其
    債務。如其總財產確有不能清償債務或有不能清償之虞者，
    始能聲請更生或清算。末按聲請更生或清算不合程式或不備
    其他要件者，法院應以裁定駁回之，但其情形可以補正者，
    法院應定期間先命補正，復為同條例第8條所明定。
二、本件聲請意旨略以：
(一)聲請人即債務人於本條例施行前，曾依照中華民國銀行公會
    會員辦理消費金融案件無擔保債務協商機制，與最大無擔保
    債權銀行永豐商業銀行股份有限公司（下稱永豐銀行，其餘
    金融機構簡稱略同）即原台北國際商業銀行等債權金融機構
    成立債務協商，雙方約定民國95年7月起，分120期，利率6%
    ，每月以新臺幣（下同）21,990元分期償還至全部清償為止
    。然聲請人成立協商當時每月收入有39,000元，因聲請人曾
    作為保證人而對方未繳款，致第一銀行向法院申請執行聲請
    人薪資3分之1，又因其弟於98年3月染毒，需勒戒花錢，父
    母無力再幫聲請人，致協議還款生活難以維持，不得不於98
    年4月毀諾，目前尚有無擔保債務2,107,773元，爰依本條例
    之規定聲請更生。
(二)另聲請人之債權人已聲請對債務人所有之所得強制執行，由
    臺北地方法院96年度執字第18556號、97年度執字第14760號
    等事件強制執行中，為維持債權人間受償之公平性及使債務
    人有重建之機會，爰併聲請保全處分，請求停止強制執行等
    語。
三、聲請人前於本條例施行前，已依金融主管機關協調成立之中
    華民國銀行公會會員辦理消費金融案件無擔保債務協商機制
    與金融機構於95年6月成立協商，雙方約定自95年7月份起，
    分120期，利率6%，每月21,990元分期償還，至全部清償完
    畢止（下稱公會協商方案）。聲請人於98年4月毀諾，有聲
    請人所提出協議書、無擔保債務還款計劃書在卷可憑（本院
    卷(一)第38頁至第40頁），聲請人復於98年4月與最大債權銀
    行永豐銀行為一致性協商，永豐銀行提供分180期，利率2%
    之分期償還方案（依年金法計算每期攤還之金額約為13,564
    元，下稱一致性協商方案），惟聲請人並不接受，亦經最大
    債權銀行永豐銀行函覆本院在案（本院卷(一)第184之1頁至第
    186頁），堪信為真實。
四、經查：
(一)據聲請人所提出之最近二年之財產所得資料核閱結果，聲請
    人於96年度綜合所得有487,150元、97年間有454,445元，此
    有財政部臺灣省南區國稅局96、97年綜合所得稅各類所得資
    料清單可參（本院卷(一)第24頁至第25頁）。又債務人自陳，
    自96年3月開始，每月薪資為法院強制扣薪約3分之1後，剩
    餘薪資約26,000元（即39,000－13,000＝26,000），有聲請
    狀及臺北地方法院96年度執字第18556號、97年度執字第147
    60號執行命令影本附卷可參（本院卷(一)第5頁、第63頁至第
    66頁），經本院依職權調閱前開事件卷宗查明屬實，是認債
    務人每月平均收入在法院扣薪後應為26,000元，應為可採。
(二)聲請人雖於財產及收入狀況說明書中提出聲請前兩年必要支
    出為307,056 元，平均每月12,794元，且無依法受聲請人扶
    養之人，本院參酌內政部所公告98年度臺灣省最低生活費用
    每人每月為9,829 元，債務人在履行債務期間，應儉樸簡約
    ，撙節開支，適當控制其生活費用支出，以誠實勤勉地履行
    債務。是以債權人每月必要生活費用 (包含食、衣、住、行
    、強制性保險等)， 依上開標準以每月9,829 元計算，方屬
    合理。
(三)綜上，聲請人於法院強制扣薪後收入為26,000元，扣除聲請
    人個人生活必要費用9,829元，餘額為16,171元，雖無法負
    擔原公會協商方案，但尚足夠履行永豐銀行所提供每月約償
    還13,564元之一致性協商方案。而執行法院對於債務人之薪
    資債權實施強制執行，一般均僅限於債務人每月得支領之各
    項薪津於3分之1，及年終、考核、績效獎金於4分之3範圍內
    ，即使嗣後有其他債權人亦聲請對之強制執行時，亦未逾越
    此範圍。是聲請人之收入縱經扣薪及扣除必要支出之餘額後
    ，仍足以負擔上開一致性協商還款方案。聲請人雖主張其因
    遭扣薪3分之1此不可歸責於己之事由，致履行原所協商之還
    款方案顯有重大困難，並據此聲請更生，惟債權人既已提供
    聲請人足以負擔之新還款方案，則無論先前之毀諾是否基於
    不可歸責於己之事由，均應認聲請人並無不能清償債務或有
    不能清償債務之虞之情事，是聲請人拒絕上開應有能力清償
    之一致性協商還款方案，逕為更生之聲請，已與消費者債務
    清理條例為陷於經濟上困境之消費者，清理債務並謀求其經
    濟生活之更生機會之立法意旨有違，故
    本件更生之聲請，於法未合。
五、綜上所述，聲請人並無不能依其協議清償債務或有不能清償
    之虞情事，則其聲請更生，顯然違背消費者債務清理條例第
    3條規定，且上開欠缺又屬無從補正，依上開說明，應駁回
    其更生之聲請，又債務人更生之聲請既經駁回，其保全處分
    之聲請，即無必要，應併予駁回，爰裁定如主文。
中    華    民    國    98    年    12    月    23    日
                  民事第三庭    法  官  張玉萱
以上正本證明與原本無異。
如對本裁定抗告須於裁定送達後十日內向本院提出抗告狀，並應
繳納抗告費新台幣一千元整。
中    華    民    國    98    年    12    月    23    日
                                書記官  張晶瑩

司法院資訊處製作；財團法人民間司法改革基金會備份。
